【裁判字號】    97,簡上,246
【裁判日期】    980225
【裁判案由】    確認本票債權不存在
【裁判全文】
臺灣板橋地方法院民事判決             97年度簡上字第246號
上  訴  人
即被上訴人  甲○○
被  上訴人
即  上訴人  乙○○
訴訟代理人  羅子武律師
複  代理人  李志正律師
上列當事人間請求確認本票債權不存在事件，兩造對於中華民國
97年8 月14日本院三重簡易庭97年度重簡字第105 號第一審判決
各自提起上訴，經本院於98年2 月4 日言詞辯論終結，判決如下
：
    主  文
兩造上訴均駁回。
第二審訴訟費用由兩造各自負擔。
    事實及理由
一、程序方面
    上訴人即被上訴人甲○○（下稱甲○○）經合法通知，未於
    言詞辯論期日到場，核無民事訴訟法第386 條所列各款情形
    ，爰依被上訴人即上訴人乙○○（下稱乙○○）之聲請，由
    其一造辯論而為判決。
二、乙○○於原審起訴時主張：
  (一)甲○○執有乙○○所簽發如附表所示本票2 紙（下稱系爭本
    票），經持向鈞院聲請以96年度票字第13845 號裁定准許強
    制執行在案，惟系爭本票係乙○○為向甲○○借款所簽發供
    擔保之用，甲○○於取得該等本票後，竟未交付借款予乙○
    ○，故甲○○持有系爭本票既欠缺基礎原因關係，依票據法
    第13條前段規定之反面解釋，乙○○得以此事由對抗甲○○
    而不負任何票據責任，爰提起本訴，並聲明求為確認甲○○
    持有乙○○所簽發之系爭本票債權不存在。
  (二)對甲○○於原審抗辯所為之陳述：
    1.甲○○以訴外人高淑娥所開設帳號00000000000000號北投
      實踐郵局帳戶（下稱系爭帳戶）之民國96年6 月30日提款
      紀錄，充作其貸與乙○○之款項，有違常理，且該提款紀
      錄係於同日以提款卡分二次提款，亦與一般民眾領款之經
      驗有違。又系爭帳戶內於95年7 月31日提領新臺幣（下同
      ）350,000 元，與如附表編號2 本票所載金額300,000 元
      不符，且如要乙○○自行提款，甲○○勢必一併交付該帳
      戶之存摺及印章，但系爭帳戶當時尚有存款2,000,000 多
      元，甲○○豈會放心將存摺及印章交付他人，倘遭他人將
      存款提領一空，高淑娥豈不損失慘重？另甲○○持有系爭
      本票迄今已逾2 年，遲遲不為權利主張，足見其心虛，是
      甲○○抗辯已將借款交付乙○○一節，不足採信。
    2.至甲○○雖聲請訊問證人李陳金寶，以佐證其已借款300,
      000 元予乙○○等情，惟甲○○與證人李陳金寶就系爭帳
      戶存摺、印章如何取得、由誰取得、由誰以何種方式交付
      乙○○及如何返還等情節，供述不一，自不能憑證人李陳
      金寶之證言佐證甲○○已將借款交付乙○○。實則，乙○
      ○先前持如附表編號1 所示本票向甲○○借款100,000 元
      ，卻遲未取得款項，後因經營錄音帶店需款400,000 元，
      於不得已之情況下，再持如附表編號2 所示本票向甲○○
      借款，但甲○○告知只能出借350,000 元，並要求乙○○
      提供面額合計400,000 元之本票作為擔保，乙○○應允後
      ，甲○○即拿出郵局存簿提款單要求乙○○填載其指定之
      帳戶號碼、日期及金額，再由甲○○持往郵局提款，之後
      再通知乙○○前來取款，然甲○○始終未將350,000 元交
      付乙○○。
三、甲○○於原審則抗辯：乙○○於95年6 月30日持如附表編號
    1 所示本票作為擔保，向甲○○借款100,000 元，甲○○即
    於同日以提款卡自系爭帳戶分二次提款共100,000 元交付乙
    ○○，嗣乙○○另於95年7 月30日持如附表編號2 所示本票
    作為擔保，向甲○○借款300,000 元，甲○○於翌日將系爭
    帳戶之存摺及印章交付乙○○自行領款出借，詎乙○○竟提
    領350,000 元，經甲○○發覺後向乙○○質問，乙○○始坦
    承多提領50,000元挪作他用，足見甲○○確實已將借款交付
    乙○○，甲○○持有系爭本票之原因關係並無欠缺等語。
四、原審判決確認甲○○持有乙○○簽發之如附表編號1 所示本
    票債權不存在，並駁回乙○○其餘之訴。兩造就原審判決不
    利部分各自聲明不服，提起上訴，乙○○之上訴理由仍執前
    詞，另陳稱：證人李陳金寶於臺灣板橋地方法院檢察署證稱
    「被告拿了面額30萬元之本票1 紙要調借現金，當時伊與伊
    女兒甲○○都在場，被告並沒有特別指明要向誰借錢，被告
    說3 天內會還錢，伊就同意借款，但是因為伊錢都存在伊媳
    婦高淑娥之郵局帳戶內，就叫伊兒子當天晚上將存摺、印章
    拿來給伊，於第二天一早由伊女兒甲○○將之交給被告去提
    領，後了過了2 天被告都沒有主動返還該存摺、印章，伊到
    被告經營之錄影帶出租店向李晴雯取回存摺、印章」等情，
    與其在原審之證詞有極大出入，就連究竟乙○○是向其借款
    ，亦或是向甲○○借款，都說明不清，且李陳金寶係自行以
    告訴人之身分提出告訴，由甲○○擔任告訴代理人，顯見甲
    ○○亦認為乙○○並未向其借款，否則即應由甲○○以告訴
    人之身分提出告訴等語，並聲明：(一)原判決不利於乙○○部
    分廢棄，(二)確認甲○○持有乙○○簽發之如附表編號2 所示
    本票債權不存在。甲○○雖未於言詞辯論期日到場，惟據其
    提出民事上訴狀所載上訴理由執以：若甲○○未將乙○○欲
    借貸之100,000 元交付予乙○○，乙○○何以一直未將如附
    表編號1 所示本票取回？又乙○○在第一次持本票向甲○○
    借款並未獲支付款項之情況下，豈有再於同年7 月30日又簽
    發如附表編號2 所示本票向甲○○借款之理？乙○○之辯詞
    實有常理；再者，乙○○於95年6 月30日簽發面額100,000
    元之本票向甲○○借款作為擔保還款之用，甲○○於當日持
    系爭帳戶提款卡分二次提領現金合計100,000 元，若該100,
    000 元非交予乙○○，其日期及金額為何相同？其巧合之程
    度實令人難以相信其間無任何關聯，原審不察，竟判決甲○
    ○持有如附表編號1 所示本票債權不存在，難令人心服等語
    ，並聲明：(一)原判決不利於甲○○部分廢棄，(二)廢棄部分，
    乙○○於原審之訴駁回。
五、本院之判斷
  (一)乙○○主張甲○○執有其所簽發之系爭本票，經持向本院聲
    請以96年度票字第13845 號裁定准許強制執行在案等情，業
    據其於原審提出上開裁定影本1 件為證（見原審卷第6 至7
    頁），復經原審調取前揭卷宗核閱無訛，且為甲○○所不爭
    執，堪信為真實。
  (二)又乙○○主張甲○○持有之系爭本票，係其為向甲○○借款
    所簽發供擔保之用，然甲○○取得該等本票後，竟未交付借
    款，是甲○○持有系爭本票欠缺基礎原因關係，依票據法第
    13條前段規定之反面解釋，其得以此事由對抗甲○○而不負
    任何票據責任等語，惟為甲○○所否認，並以前開情詞置辯
    置。經查：
    1.按票據固為無因證券，票據債務人不得以自己與發票人或
      執票人前手間所存在之抗辯事由，對抗執票人。然發票人
      非不得以自己與執票人間所存之抗辯事由對抗執票人，此
      觀票據法第13條本文之反面解釋自明。又如發票人一旦提
      出其基礎原因關係不存在之對人抗辯，執票人自應就該基
      礎原因關係存在之積極事實，負舉證責任（最高法院81年
      度臺上字第879 號及87年度臺上字第1601號判決意旨參照
      ）。乙○○既主張其持系爭本票作為擔保向甲○○借款，
      甲○○卻未交付款項，該等本票之原因關係不存在等語，
      自應由甲○○就借款已交付之原因關係存在一事負舉證責
      任。
    2.甲○○雖抗辯乙○○於95年6 月30日簽發如附表編號1 所
      示本票作為向其借款100,000 元之擔保，其即於當日持系
      爭帳戶提款卡分二次提領現金合計100,000 元交予乙○○
      等語，並提出該帳戶郵政存簿儲金簿影本1 份為憑（見原
      審卷第32至33頁），惟上開郵政存簿儲金簿僅能證明系爭
      帳戶於95年6 月30日曾以提款卡先後提領60,000元、40,0
      00元之事實，且甲○○復供承前述款項100,000 元為其自
      己所提領等情明確（見原審卷第24頁），則其提領後是否
      已轉交予乙○○，自無從依據上開郵政存簿儲金簿所示之
      提款紀錄逕予認定，即難謂乙○○已取得100,000 元借款
      。至甲○○另以乙○○簽發如附表編號1 所示本票之日期
      及金額與上開提款紀錄之日期及金額相同以及乙○○遲未
      向其索回如附表編號1 所示本票、事後復以相同方式向其
      借款等情，執為其抗辯乙○○確已收受100,000 元借款之
      論據；然而，前述本票與提款紀錄之日期及金額相同，或
      純屬巧合，非可斷然推論二者必有關連，又乙○○是否索
      回票據及事後再度借款與否，均屬其個人資金調度之決定
      ，亦無法據以認定乙○○已收受100,000 元借款之事實，
      是甲○○以前詞為辯，洵無足採。從而，乙○○簽發如附
      表編號1 所示本票作為向甲○○借款100,000 元之擔保，
      卻未收受該筆100,000 元借款，則該本票之原因關係尚有
      欠缺，乙○○執以對抗甲○○，主張其本票債權不存在，
      洵屬有據。
    3.另甲○○抗辯乙○○復於95年7 月30日持如附表編號2 所
      示本票作為向其借款300,000 元之擔保，其即於翌日將系
      爭帳戶之存摺及印章交付乙○○自行領款出借，詎乙○○
      竟提領350,000 元等語，並聲請訊問證人即其母李陳金寶
      為佐證。質之甲○○於原審陳稱：「7 月30日當晚原告到
      我家跟我借錢，我母親有看到，第二天21日我在我家客廳
      將我弟媳（按：指訴外人高淑娥）的存款簿及圖章交給原
      告去領錢，隔天再把存款簿及印章交給我母親代收。我母
      親收到後再把印章及存款簿還給我，確實的時間我不記得
      。後來弟媳要領錢才告知我原告多領了5 萬，原告有承認
      這件事」等語（見原審卷第42頁），又證人李陳金寶於原
      審到庭證稱：「原告跟被告借錢是拿著本票在泰山的家裡
      仁愛路處借錢，說3 天內要還錢，隔天拿我媳婦（按：指
      訴外人高淑娥）的存摺及印章讓原告去領錢，存摺是我兒
      子拿來泰山給我的，後來存摺及印章原告沒有拿來還我，
      隔了4 天我才去他店裡存摺及印章，取回後我就還給我媳
      婦，我有告訴被告這件事情。原告的錄影帶店在泰山鄉○
      ○路，原告拿了存摺領了35萬元」等語（見原審卷第43至
      44頁），其二人所稱交付系爭帳戶存摺、印章予乙○○以
      及乙○○領款後再交還等情節，固有些許出入，惟其等陳
      明係乙○○自己持系爭帳戶存摺及印章領取350,000 元之
      事實，則無二致，復參酌甲○○與證人李陳金寶於原審陳
      述上情之時間（即97年4 月29日），與乙○○持如附表編
      號2 所示本票向甲○○借款之時間（即95年7 月30日），
      相隔已近2 年，當事人就借款之細節記憶有誤，亦屬正常
      ，抑且，經原審依職權向北投實踐郵局調取前述提領350,
      000 元之提款單原本供乙○○辨認，乙○○亦坦承該提款
      單上之日期、帳號、金額均為其所填載等情無訛，並有該
      提款單1 件在卷可憑（見原審卷第52頁），顯見甲○○及
      證人林陳金寶所述乙○○自行持系爭帳戶存摺及印章領取
      350,000 元之事實，非屬子虛。
    4.至乙○○雖爭執依證人李陳金寶在臺灣板橋地方法院檢察
      署之陳述，與其上開證詞有極大出入，且實際借款對象並
      非甲○○等語；惟質之證人李陳金寶另以乙○○利用上開
      借款之機會，多領其存放在系爭帳戶內之款項50,000元一
      事，對乙○○提出刑事侵占告訴，並於臺灣板橋地方法院
      檢察署檢察官調查時供稱：乙○○拿了面額300,000 元之
      本票1 紙要調借現金，當時伊與伊女兒甲○○都在場，乙
      ○○並沒有特別指明要向誰借錢，只說3 天內會還錢，伊
      就同意借款，因為伊錢都存在伊媳婦高淑娥之郵局帳戶內
      ，伊就叫伊兒子當天晚上將存摺、印章拿來給伊，第二天
      一早由伊女兒甲○○將之交給乙○○去提領，過了2 天，
      乙○○都沒有主動返還該存摺、印章，伊到乙○○經營之
      錄影帶出租店向李晴雯（按：即乙○○之女友）取回存摺
      、印章等情，此觀乙○○提出之臺灣板橋地方法院檢察署
      檢察官97年度偵字第33698 號不起訴處分書影本之內容即
      明（見本院卷第48至50頁），其所述乙○○持本票前來借
      款以及其交付、取回系爭帳戶存摺、印章等情，均與其在
      原審證述之內容相符，且乙○○於原審起訴時始終主張其
      係向甲○○借款，其所簽發如附表編號2 所示本票，亦有
      載明受款人為甲○○，有該本票影本1 紙在卷可查（見原
      審卷第16頁），足見乙○○借款之對象確為甲○○無訛；
      至上開偵查案件係由李陳金寶提出刑事侵占刑事告訴，此
      乃該筆遭侵占之存款屬李陳金寶所有之故，本應由李陳金
      寶以被害人之身分提出刑事告訴，非可即謂乙○○借款之
      對象為李陳金寶，是乙○○猶以李陳金寶於臺灣板橋地方
      法院檢察署偵查時供陳上情，否認甲○○為借款之貸與人
      ，自屬無據。
    5.另乙○○雖爭執稱係甲○○拿出前述郵局提款單要求其填
      載指定之帳戶號碼、日期及金額，再由甲○○持往郵局提
      款，之後再通知其前來取款，但甲○○始終未交付350,00
      0 元等語，惟衡諸常情，一般人至金融機構臨櫃提領存款
      ，多係當場填寫提款單後逕持向櫃檯辦理提款手續，乙○
      ○所述甲○○自行準備提款單要求其填載後再持往郵局提
      款一節，顯與常情有悖，況乙○○與甲○○之女為男女朋
      友，其等自本件借款迄今仍持續交往中，此為兩造所不爭
      執，則甲○○與乙○○既無宿怨嫌隙，豈會惡意設局陷害
      其女之男友？故乙○○陳稱其僅填寫前述郵局提款單，並
      未親自前往郵局提領存款等語，自不足採信。此外，乙○
      ○以甲○○持有系爭本票卻遲未向其行使票據追索權利，
      亦未向其索討多領之50,000元等情為據，主張甲○○確實
      未曾交付借款；然而，甲○○是否行使票據追索權利或索
      討多領款項，均屬其個人權利行使與否之決定，非可據以
      推論甲○○未曾交付300,000 元借款之事實，是乙○○以
      前詞為辯，亦無足採。
    6.從而，乙○○於95年7 月30日簽發如附表編號2 所示面額
      300,000 元之本票持向甲○○借貸同額款項，甲○○則交
      付系爭帳戶之存摺及印章予乙○○自行領款，乙○○亦業
      已自該帳戶提款存款350,000 元，足見該本票之原因關係
      確實存在，乙○○執以對抗甲○○，主張其本票債權不存
      在，則非有據。
  (三)綜上所述，乙○○於95年6 月30日簽發如附表編號1 所示本
    票作為向甲○○借款100,000 元之擔保，惟未收受該筆借款
    ，則該本票之原因關係既不存在，乙○○自得執此事由對抗
    甲○○，其請求確認甲○○持有其簽發之如附表編號1 所示
    本票債權不存在，為有理由，應予准許；至乙○○於95 年7
    月30日簽發如附表編號2 所示本票作為向甲○○借款300,00
    0 元之擔保，並已收受該筆借款且未清償，則該本票之原因
    關係尚仍存在，乙○○請求確認甲○○持有其簽發之如附表
    編號2 所示本票債權不存在，即無理由，應予駁回。從而，
    原審判決確認甲○○持有乙○○簽發如附表編號1 所示本票
    債權不存在，並駁回乙○○其餘之訴，經核並無違誤，兩造
    各就其等敗訴部分提起上訴，指摘原判決不利部分不當，求
    予廢棄改判，為無理由，其等上訴均應予駁回。
六、據上論結，本件兩造之上訴，均為無理由，依民事訴訟法第
    436 條之1 第3 項、第449 條第1 項、第78條、第463 條、
    第385 條第1 項前段，判決如主文。
中    華    民    國    98    年    2     月    25    日
                  民事第三庭審判長法  官  朱耀平
                                  法  官  陳映如
                                  法  官  王瑜玲
以上正本證明與原本無異
對本判決不得上訴。
中    華    民    國    98    年    2     月    25    日
                                  書記官  黃美雲
附表：
┌──┬────┬───┬──────┬─────┬──────┐
│編號│本票號碼│發票人│ 發  票  日 │到  期  日│票 面 金 額 │
│    │        │      │            │          │ （新臺幣） │
├──┼────┼───┼──────┼─────┼──────┤
│ 一 │0000000 │乙○○│95年6月30日 │未記載    │100,000元   │
│    │        │      │            │          │（原審判決附│
│    │        │      │            │          │表誤載為10,0│
│    │        │      │            │          │00元）      │
├──┼────┼───┼──────┼─────┼──────┤
│ 二 │0000000 │乙○○│95年7月30日 │未記載    │300,000元   │
│    │        │      │            │          │（原審判決附│
│    │        │      │            │          │表誤載為30,0│
│    │        │      │            │          │00元）      │
└──┴────┴───┴──────┴─────┴──────┘


司法院資訊處製作；財團法人民間司法改革基金會備份。
